【裁判字號】    98,易,2716
【裁判日期】    981231
【裁判案由】    詐欺
【裁判全文】
臺灣臺中地方法院刑事判決  98年度易字第2716號
公  訴  人  臺灣臺中地方法院檢察署檢察官
被      告  乙○○
選任辯護人  張皓帆律師
上列被告因詐欺案件，經檢察官提起公訴（98年度偵字第17405
號），本院判決如下：
    主    文
乙○○無罪。
    理    由
一、公訴意旨略以：被告乙○○可預見將金融機構帳戶交由他人
    使用，可能幫助詐欺集團詐騙社會大眾轉帳或匯款至該帳戶
    ，成為所謂「人頭帳戶」，竟基於即使發生亦不違反本意之
    幫助故意，於民國98年6 月12日下午3 時許，在臺中縣大里
    市之「修平技術學院」前，將其所有之中華郵政股份有限公
    司外埔郵局帳號00000000000000號（起訴書誤為0000000000
    000 號）帳戶之金融卡及密碼等，交付予姓名、年籍不詳之
    人。嗣該人取得該金融卡、密碼後，即與其他詐欺集團成員
    共同基於意圖為自己不法所有之犯意聯絡，於98年6 月14日
    夜間7 時36分許，撥打電話予被害人丙○○，佯稱：丙○○
    因透過網路購買物品後，付款過程有誤，將有專人指示如何
    取消云云，致被害人丙○○陷於錯誤，於同日夜間8 時49分
    許，至彰化縣田尾鄉之田尾郵局，依該詐欺集團成員之指示
    操作自動提款機，而轉帳新臺幣（下同）2 萬9986元至被告
    所有之上開帳戶內。嗣被害人丙○○察覺有異，報警處理，
    始查悉上情。因認被告涉犯刑法第30條第1 項、第339 條第
    1 項之幫助詐欺取財罪嫌。
二、按犯罪事實應依證據認定之，無證據不得認定犯罪事實，刑
    事訴訟法第154條第2項定有明文。次按所謂認定犯罪事實之
    證據，係指足以認定被告確有犯罪行為之積極證據而言，該
    項證據自須適合於被告犯罪事實之認定，始得採為斷罪之資
    料；又認定不利於被告之事實，須依積極證據，苟積極證據
    不足為不利於被告事實之認定時，即應為有利於被告之認定
    ，更不必有何有利之證據；事實之認定，應憑證據，如未能
    發現相當確實證據，或證據不足以證明，自不能以推測或擬
    制之方法，以為裁判之基礎，最高法院29年上字第3105號、
    30年上字第816 號、40年台上字第86號判例可資參照。且刑
    事訴訟上之證明資料，無論其為直接證據或間接證據，而為
    認定犯罪事實所憑，均須達於通常一般之人均不致有所懷疑
    ，而得確信其為真實之程度，始得據為有罪之認定，若其關
    於被告是否犯罪之證明未能達此程度，而有合理懷疑之存在
    ，致使無從形成有罪之確信，即不得遽為不利被告之認定，
    亦有最高法院76年台上字第4986號判例可循。又檢察官就被
    告犯罪事實，應負舉證責任，並指出證明之方法，刑事訴訟
    法第161 條第1 項定有明文。因此，檢察官對於起訴之犯罪
    事實，應負提出證據及說服之實質舉證責任。倘其所提出之
    證據，不足為被告有罪之積極證明，或其指出證明之方法，
    無從說服法院以形成被告有罪之心證，基於無罪推定之原則
    ，自應為被告無罪判決之諭知，最高法院92年台上字第128
    號判例參照。再按刑法上之幫助犯，係指以幫助之意思，對
    於正犯資以助力，使其犯罪易於達成而言，故幫助犯之成立
    ，不僅須有幫助他人犯罪之行為，且須具備明知他人犯罪而
    予以幫助之故意，始稱相當；又刑法並不承認過失幫助之存
    在，是以從犯之成立，須有幫助之故意，亦即必須認識正犯
    之犯罪行為而予幫助者，始足當之，亦有最高法院86年度台
    上字第4824號、72年度台上字第6553號判決意旨均可參照。
三、按被告以外之人於審判外之陳述，雖不符刑事訴訟法第159
    條之1 至第159 條之4 之規定，而經當事人於審判程序同意
    作為證據，法院審酌該言詞陳述或書面陳述作成時之情況，
    認為適當者，亦得為證據。當事人、代理人或辯護人於法院
    調查證據時，知有第159 條第1 項不得為證據之情形，而未
    於言詞辯論終結前聲明異議者，視為有前項之同意。刑事訴
    訟法第159 條之5 定有明文。查被告及其選任辯護人張皓帆
    律師於本院準備程序時，對於本案偵查卷內之人證、書證，
    並未表明爭執證據能力之意思，迄至本案言詞辯論終結前，
    對於卷內之人證、書證，亦均未聲明異議，有本院準備程序
    筆錄及審判筆錄在卷可考；另經本院審酌卷內各該人員陳述
    時之情狀，均查無被違法取供或非出於自由意志之情形，相
    關書證亦查無違法取證或造假虛捏之情事，以之作為本案之
    證據，皆屬適當，依前揭規定，本判決以下所引用之卷內人
    證、書證均得為本案之證據，合先敘明。
四、公訴人認被告涉犯上開幫助詐欺取財犯行，係以被害人丙○
    ○之指訴，及卷附郵政自動櫃員機交易明細表、被告上開帳
    戶之開戶基本資料及交易往來明細，再參以金融卡係重要物
    品，被告亦自承知悉以金融卡插入自動提款機再按密碼後，
    即可提領款項，且詐欺集團會詐騙被害人將款項入渠等使用
    之金融機構帳戶，則被告顯係知悉將金融卡及密碼交由他人
    使用，可能遭人充作不法工具使用，被告與對方又無任何信
    賴關係，無法確定對方不會拿被告之帳戶資料去犯罪，而被
    告上開帳戶內亦無存款，即使對方用以犯罪，被告亦無損，
    足見被告係自願將提款卡及密碼交與他人，縱遭詐欺集團作
    不法使用，亦不違反其本意等資為論據。訊據被告固坦承有
    開立上開帳戶，且於98年6 月12日下午在修平技術學院前，
    將上開帳戶之金融卡、密碼交付予姓名年籍不詳之人。而後
    有詐欺集團之成員於同年月14日夜間7 時36分許，撥打電話
    給被害人丙○○，佯稱：丙○○因透過網路購買物品後，付
    款過程有誤，將有專人指示如何取消云云，致被害人丙○○
    陷於錯誤，於同日夜間8 時49分許，至彰化縣田尾鄉之田尾
    郵局，依該詐欺集團成員之指示操作自動提款機，因而轉帳
    2 萬9986元至被告所有之上開帳戶內等事實，固均坦認，但
    堅詞否認有何幫助詐欺取財犯行，辯稱：伊是看徵兼職司
    機廣告，依刊登電話與對方聯絡後，對方表示需要測試金融
    卡是否能夠轉帳，以便日後薪資轉帳，才於98年6 月12日，
    將自己上開帳戶之金融卡、身分證、郵局存摺影本交給對方
    指派之人員，且約定於同年月13日即可取回金融卡。伊於13
    日再打給對方時，對方又改約17日再返還，迨至17日伊再撥
    打時，已無法聯絡對方，伊係因找工作受騙，並無幫助詐欺
    之故意。伊於案發時年僅20歲，剛自軍中退伍未滿1 個月
    ，入伍前均在家中幫忙務農全無社會歷練，且工作、生活單
    純，顯少與外界接觸，亦不瞭解社會諸多求職陷阱，非無遭
    詐騙之可能。伊交付金融卡之行為，固略不符一般求職之常
    態，伊或有思慮不周之處，但此無心之過仍難遽認被告業已
    預見他人持其金融卡用以詐欺他人，而有幫助詐欺取財之未
    必故意等語。
五、經查：
（一）本件被告所申設之上開帳戶，遭詐騙集團利用作為向被害
      人丙○○詐欺取財之入帳帳戶，該詐騙集團成員於98年6
      月14日夜間7 時36分許，撥打電話予被害人丙○○，佯稱
      ：丙○○因透過網路購買物品後，付款過程有誤，將有專
      人指示如何取消云云，致被害人丙○○陷於錯誤，於同日
      夜間8 時49分許，至彰化縣田尾鄉之田尾郵局，依該詐欺
      集團成員之指示操作自動提款機，而轉帳2 萬9986元至被
      告上開帳戶內之事實，為被告所不否認，復經被害人丙○
      ○於警詢時指訴綦詳，並有郵政自動櫃員機交易明細表、
      被告上開帳戶之開戶基本資料及客戶歷史交易清單附卷可
      稽。然上開資料，僅能證明被害人丙○○確實因遭詐騙而
      將款項匯入被告所有上開帳戶之事實，但尚無法據此逕以
      推認被告於交付上開帳戶金融卡及密碼予他人時，即有容
      任他人使用於詐欺取財犯行之意思，自難徒憑被告有提供
      上開帳戶之金融卡及密碼予姓名年籍不詳者之客觀事實，
      即遽認被告主觀上必有幫助詐欺取財之故意存在。
（二）又被告上開所辯，業據其提出自由時報分類廣告一份在卷
      為證（見本院卷第22頁）。而上開報紙廣告刊登之求職電
      話為0000000000號，經本院調取該門號自98年6 月10日起
      至同年月20日之通聯紀錄，發現被告所使用之門號000000
      0000號與上開求職電話於98年6 月11日有多達8 通，於12
      日有２通，於13日有2 通，於15日有1 通之通話紀錄，有
      遠傳電信股份有限公司查詢之雙向通聯紀錄在卷可憑（本
      院卷第28-42 頁）。依此，被告辯稱：是為了應徵工作，
      始應對方要求提供上開帳戶之金融卡及密碼等語，顯非虛
      妄。
（三）被告復供稱：伊於98年6 月12日交付金融卡後，有打電話
      給對方詢問是否這樣就可以了，對方說對，且13日會將金
      融卡還給伊，伊於13日再打給對方時，對方又改約17日才
      要返還，故伊於17日再打電話時，就聯絡不到對方了等語
      ，經核與前揭通聯紀錄顯示：被告曾於98年6 月12日13時
      37分50秒、16時09分23秒及13日上午11時15分23秒，先後
      撥打上開求職電話；對方則於同年月13日16時43分34秒、
      15日16時04分58秒撥打電話給被告等情相符。可知被告於
      98年6 月12日交付自己上開帳戶之金融卡及密碼給前述刊
      登求職廣告之人後，仍多次、密集且主動地與對方聯絡，
      而對方亦於98年6 月13日及15日主動與被告為電話聯繫。
      衡情，被告若係單純提供帳戶資料予對方使用，殊無必要
      一再與對方電話聯絡；而對方既已取得帳戶，亦無繼續理
      會被告之必要。據上，被告辯稱：伊係因求職，始依對方
      要求提供自己上開帳戶之金融卡、密碼等語，堪信實在。
（四）又取得被告上開帳戶金融卡及密碼之人，在取得該等帳戶
      資料後，仍於98年6 月13日及15日，主動撥打電話被告，
      此舉動之目的或有可能係對方為恐被告起疑而掛失金融卡
      ，故主動電聯被告談論到職事宜，以取信被告，並延宕被
      告掛失之時間。倘若此項推測符合真實，則刊登上開應徵
      廣告之人顯係以應徵工作為榥子，利用前來應徵之人求職
      心切之心理，且為求順利覓得工作，思慮或許欠周之情形
      下，誆騙不知情之應徵者，例如本案被告，遵照對方指示
      提供個人之金融帳戶資料。加以被告自98年6 月12日交付
      上開帳戶之金融卡及密碼給對方後，迄至被告所稱最後約
      定到職及返還上開金融卡之日即98年6 月17日，期間僅相
      隔5 日，被告於此期間等候，且未就對方取走自己金融卡
      一事查覺有異或起疑，應認亦無何違反事理常情之處。準
      此，被告如係遭訛騙，始交付上開帳戶之金融卡及密碼予
      刊登徵職之廣告者，則其主觀上顯無幫助他人詐欺取財或
      可預見他人將以該金融卡犯罪而仍容任他人使用之意思至
      明。尤以本案被害人丙○○遭訛騙匯款之時間係於98年6
      月14日，距被告交付上開金融卡僅相隔2 日，亦在被告等
      候對方測試金融卡結果之合理期間內，則被告辯稱：伊主
      觀上無幫助詐欺取財之犯意等語，益顯信而有徵。
（五）檢察官於起訴書理由欄及論告時所論述有關被告應成立幫
      助詐欺取財之論點，大抵係由從事犯罪偵查工作者之角度
      ，衡情論理以間接推論之方式，逕行認定被告應成立犯罪
      ，而忽略一般工作之應徵本有不同之態樣（有正職、兼職
      、臨時工及契約工等，甚有僅雙方口頭邀約及承諾即完成
      應徵者，每一份工作領取薪資之方式也非完全相同）。固
      然依一般正常之求職過程，並不會要求應徵者提供個人之
      帳戶金融卡及密碼，但被告於98年6 月間依前開報載求職
      廣告應徵工作時，甫年滿20歲，僅國中畢業之學歷，又剛
      退伍，尚無何工作經驗，再參以詐欺罪之被害人之所以為
      他人詐術所欺，或因一時失慮，或因本身另有欲求，或源
      於無知，不一而足，尚難期每個人均能冷靜思考對方之要
      求是否合於常理。是以被告於偵查中辯稱：將自己帳戶之
      金融卡及密碼提供予面試者，有可能淪為歹徒犯罪工具一
      節，沒有想那麼多等語，尚難認與情理有悖。公訴人徒以
      被告知悉將自己帳戶金融卡及密碼交付予姓名年籍不詳之
      人，可能遭人充作不法工具使用，且被告與對方並無信賴
      關係，即遽認被告自願將金融卡及密碼交予他人，縱遭詐
      欺集團作不法使用，亦不違反其本意，尚嫌速斷。
（六）綜上所述，被告上開帳戶固遭詐欺集團利用作為詐欺取財
      之入帳帳戶，然被告交付金融卡、密碼予刊登求職廣告之
      人，既係因求職受騙而交付，依現有卷證，尚難認定被告
      對於交付此等帳戶資料將遭詐欺集團使用作為行騙之工具
      一事係有預見，且容任其發生，究竟被告有無提供上開金
      融卡、密碼以供他人為詐欺取財使用之動機與目的，即有
      合理懷疑存在。本院綜合各情，認公訴人所舉之證據尚無
      法達到令通常一般之人均不致於有所懷疑，而得確信被告
      確有公訴人所指上開幫助詐欺取財之犯行。此外，本院復
      查無其他積極之證據，足證被告確有上開幫助詐欺取財之
      犯行，揆諸首揭法條及說明，應認不能證明被告犯罪，依
      法應為被告無罪之諭知。
六、退回併辦：
    臺灣臺中地方法院檢察署檢察官98年度偵字第19136 號併辦
    意旨雖謂：被告將上開金融卡及密碼提供姓名年籍不詳之詐
    欺集團成員使用後，該集團成員另有於98年6 月14日撥打電
    話給被害人王姿惠，佯以王姿惠於網路交易付款有誤為由而
    詐財，並致使被害人王姿惠因而陷於錯誤，分別於同日下午
    8 時41分及8 時46分許，在設置於桃園縣中壢市○○路141
    號之統一便利商店內之中國信託商業銀行自動櫃員機（ATM
    ）前，以ATM 轉帳方式，分別將2 萬9988元及1 萬5123元匯
    入被告前開帳戶內，均迅即為犯罪集團成員提領一空。嗣王
    姿惠察覺有異，並立即發現為騙局，而報警處理。因認被告
    此部分亦涉犯刑法第30條第1 項、第339 條第1 項之幫助詐
    欺取財罪嫌等語。然依前述，公訴人起訴部分經本院審認結
    果，認無法證明被告犯罪，而判決無罪，即與未經起訴之併
    案事實無裁判上一罪或實質上一罪或單純一罪關係，本院無
    從併予審理，應退回由檢察官另為適法處分。
據上論斷，應依刑事訴訟法第301條第1項，判決如主文。
本案經檢察官甲○○到庭執行職務
中    華    民    國    98    年    12    月    31    日
              刑事第五庭  審判長法  官  張靜琪
                                法  官  林慶郎
                                法  官  莊嘉蕙
以上正本證明與原本無異
如不服本判決應於收受送達後十日內向本院提出上訴書狀，並應
敘述具體理由；其未敘述上訴理由者，應於上訴期間屆滿後二十
日內向本院補提理由書（均須按他造當事人之人數附繕本）「切
勿逕送上級法院」。
                                書記官  陳怡臻
中    華    民    國    98    年    12    月    31    日

司法院資訊處製作；財團法人民間司法改革基金會備份。
